ACORDAO-COMPLETO-2485719

ACÓRDÃO 18961/2021 ATA 41/2021 - SEGUNDA CÂMARA

VISTOS, relatados e discutidos estes autos de tomada de contas especial instaurada pela Fundação Nacional de Saúde - Funasa, em razão da omissão no dever de prestar contas do Convênio 2283/2001 (Siafi 439679) , firmado entre a Funasa e o Município de Maragogi/AL, para execução de sistema de esgotamento sanitário;
ACORDAM os Ministros do Tribunal de Contas da União, reunidos em sessão de Segunda Câmara, ante as razões expostas pelo Relator, em:
9.1. excluir Antônio de Pádua Lima de Lyra e Marcos José Dias Viana da relação processual;
9.2. julgar regulares com ressalva as contas de Fernando Sérgio Lira Neto, ex-Prefeito do Município de Maragogi/AL, com fundamento nos arts. 1º, inciso I, 16, inciso II, 18 e 23, inciso II, da Lei 8.443/1992, dando-lhe quitação;
9.3. dar ciência do inteiro teor deste acórdão aos responsáveis;
9.4. dar ciência do inteiro teor deste acórdão ao Tribunal de Contas do Estado de Alagoas e à Câmara Legislativa do Município de Maragogi/AL, para conhecimento e adoção de providências que entenderem pertinentes quanto ao sistema de esgotamento incorporado ao patrimônio municipal.

Tomada de Contas Especial  TCE, instaurada contra o Sr. Marcos José Dias Viana (CPF 259.105.584-04), ex-Prefeito Municipal de Maragogi/AL (Gestões 2005-2008 e 2009-2012), em razão da omissão no dever de prestar contas do Convênio 2283/2001 (Siafi 439679), firmado entre a Fundação Nacional de Saúde  Funasa e a Prefeitura de Marago-gi/AL.

Segunda Câmara

Município de Maragogi - AL.

3. Interessados/Responsáveis:
3.1. Interessada: Fundação Nacional de Saúde (26.989.350/0001-16).
3.2. Responsáveis: Antônio de Pádua Lima de Lyra (XXX.696.334-XX); Fernando Sérgio Lira Neto (XXX.583.144-XX); Marcos José Dias Viana (XXX.105.584-XX).

13.1. Ministros presentes: Bruno Dantas (Presidente), Aroldo Cedraz (Relator) e Raimundo Carreiro.
13.2. Ministros-Substitutos presentes: Marcos Bemquerer Costa e André Luís de Carvalho.

AROLDO CEDRAZ

Inicio o presente relatório transcrevendo a instrução de peça 27, contendo proposta inicial de mérito da Secretaria de Controle Externo de Tomada de Contas Especial (SecexTCE) :
"INTRODUÇÃO
1.	Trata o presente processo de Tomada de Contas Especial - TCE, instaurada contra o Sr. Marcos José Dias Viana (CPF XXX.105.584-XX) , ex-Prefeito Municipal de Maragogi/AL (Gestões 2005-2008 e 2009-2012) , em razão da omissão no dever de prestar contas do Convênio 2283/2001 (Siafi 439679) , firmado entre a Fundação Nacional de Saúde - Funasa e a Prefeitura de Maragogi/AL.
HISTÓRICO
2.	O referido convênio tinha por objeto a execução de sistema de esgotamento sanitário no aludido município, mediante recursos financeiros da ordem de R$ 300.000,00 da parte da concedente, bem como R$ 3.030,30 da parte do convenente, perfazendo o montante de R$ 303.030,30, conforme se verifica no Plano de Trabalho Aprovado - PTA (peça 1, p. 5-9) e no Termo de Convênio (Peça 1, p. 21-28) . A vigência do instrumento estendeu-se de 30/12/2001 a 19/8/2003, tendo como prazo final para apresentação da prestação de contas a data de 18/10/2003 (peça 4, p. 1) .
3.	Os recursos federais foram repassados em duas parcelas por meio de duas ordens bancárias, depositadas na agência 1134, conta corrente 6000254-3, da Caixa (peça 4, p. 12-13) :
	Ordem Bancária
	Data
	Valor (R$) 

	2002OB007077
	19/6/2002
	150.000,00

	2002OB013042
	20/11/2002
	150.000,00

	TOTAL
		300.000,00

4.	Consta dos autos expediente datado 11/4/2003, por meio do qual o Núcleo Estadual do Ministério da Saúde no Estado de Alagoas - NEMS/AL notificou o município, na pessoa do então prefeito municipal, Sr. Fernando Sérgio Lira Neto, CPF XXX.583.144-XX (gestão 2001-2004) , sobre o término da vigência do convênio em 18/3/2003 e requereu a apresentação da prestação de contas final do ajuste (peça 1, p. 35) . A aludida notificação foi ainda reiterada em 16/6/2003 (peça 1, p. 38-39) .
5.	Em resposta, o então prefeito encaminhou, na data de 3/7/2003, a seguinte documentação a título de prestação de contas do convênio (peça 1, p. 42) :
	Documento
	Localização

	Relatório de cumprimento do objeto
	Peça 1, p. 43

	Relatório de Execução Físico-financeira 
	Peça 1, p. 44

	Relação de pagamentos
	Peça 1, p. 45

	Relação de bens adquiridos, produzidos ou construídos
	Peça 1, p. 46

	Conciliação bancária
	Peça 1, p. 47

	Termo de Aceitação Definitiva da Obra
	Peça 1, p. 48

	Processos de pagamento (recibos, NF, recolhimentos, etc.) 
	Peça 1, p. 50-74

	Extratos bancários
	Peça 1, p. 75-84

	Comprovante de recolhimento do saldo de convênio
	Peça 1, p. 85

6.	A Divisão de Engenharia e Saúde Pública - Diesp da Superintendência Regional da Funasa no Estado de Alagoas - Funasa/AL em visita in loco realizada na data de 2/12/2003, atestou a execução de 100% do objeto do convênio e que o sistema já se encontrava em funcionamento apesar da necessidade de conclusão de pequenos serviços. No entanto, para aprovação do convênio, seria necessária a apresentação por parte do convenente dos seguintes documentos adicionais: Licença de Operação do I.M.A, cadastro da rede e das ligações, recebimento da obra pelo engenheiro fiscal e pela CASAL e ART da Construtora e do Engenheiro Fiscal (peça 1, p. 90-91) . As conclusões do aludido relatório foram inseridas em Parecer Técnico do NEMS/AL datado de 2/12/2003 (peça 1, p. 88-89) .
7.	A Funasa/AL também emitiu em 10/8/2004, parecer favorável sobre as ações do Programa de Educação em Saúde e Mobilização Social - PESMS (peça 1, p. 92) .
8.	Em 19/8/2004, a Divisão de Convênios do NEMS/AL emitiu o Parecer Técnico 249/2004, por meio do qual sobrestou o parecer conclusivo até a entrega por parte do convenente da documentação apontada no relatório técnico da Diesp (peça 1, p. 101-102) . O município foi notificado do aludido parecer por meio de expediente datado de 20/8/2004 (peça 1, p. 99-100) .
9.	Tendo em vista o não atendimento das pendências apontadas no Parecer 249/2004, a Divisão de Convênios do NEMS/AL emitiu o Parecer Técnico 311/2004, concluindo pela não aprovação da prestação de contas final tendo em vista a ausência dos seguintes documentos (peça 1, p. 105-106) :
	a) extratos bancários referentes à junho/2002, dezembro/2002 e janeiro de 2003;
	b) homologação e adjudicação do processo licitatório;
	c) contrato firmado com a empresa vencedora do certame;
	d) licença de operação do I.M.A;
	e) cadastro da rede e das ligações;
	f) recebimento da obra pelo engenheiro fiscal e pela CASAL; e
	g) ART da Construtora e do Engenheiro Fiscal.
10.	O NEMS/AL providenciou nova notificação do município, ainda na gestão do Sr. Fernando Sérgio Lira Neto, na data de 11/10/2004 (peça 1, p. 103-104) .
11.	Em resposta datada de 20/10/2004, a Prefeitura encaminhou a seguinte documentação complementar (peça 2, p. 3) :
	Documento
	Localização

	Relatório de Execução Físico-financeira 
	Peça 2, p. 4

	Relação de pagamentos
	Peça 2, p. 5

	ART da Construtora e da Fiscalização
	Peça 2, p. 6-9

	Termo de Aceitação Definitiva da Obra assinado pelo fiscal
	Peça 2, p. 10

	Declaração do IMA
	Peça 2, p. 11

	Cadastro das ligações domiciliares
	Peça 2, p. 13-23

	Termo de Homologação e Adjudicação da Licitação
	Peça 2, p. 24

	Contrato
	Peça 2, p. 25-28

12. Encaminhada a documentação supracitada, a Diesp realizou nova vistoria no empreendimento e emitiu despacho de 29/11/2004 por meio do qual informa que a Estação de Tratamento de Esgoto (E.T.E.) não estava em funcionamento e que estava sendo utilizado um by-pass escoando o esgoto bruto para a praia. Além disso, para fins de emissão de parecer técnico final favorável seria necessário ainda a apresentação do recebimento das obras pela CASAL e a Licença de Operação fornecida pelo IMA (peça 2, p. 31-32) .
13.	Em 19/1/2005, a Diesp providenciou a notificação do município, já na gestão do Sr. Marcos José Dias Viana (gestão 2005-2008) , acerca das pendências levantadas no seu último despacho (peça 2, p 33) . Tal notificação foi reiterada em 30/11/2005 (peça 2, p. 38) .
14.	Na sequência, a Equipe de Convênios da Funasa emite o Parecer Financeiro 40/2007, de 19/4/2007, por meio do qual conclui pela não aprovação da prestação de contas uma vez que não ficou comprovado o cumprimento do estabelecido no Termo de Convênio (peça 2, p. 39-40) .
15.	Consta dos autos expediente encaminhado pela Prefeitura na data de 22/12/2008 solicitando a retirada do município da situação de inadimplência uma vez que as irregularidades levantadas pela Funasa teriam sido cometidas na gestão anterior (peça 2, p. 43-44) .
16.	Instaurada a competente tomada de contas especial, o tomador de contas providenciou, inicialmente, a notificação do ex-Prefeito, Sr. Fernando Sérgio Lira Neto (peça 2, p. 51) , bem como de seu sucessor, o Sr. Marcos José Dias Viana (peça 2, p. 55) , por meio de expedientes datados de 19/1/2009.
17.	Em 2/9/2009, o então prefeito, Sr. Marcos José Dias Viana, solicitou prorrogação de prazo para saneamento das pendências (peça 2, p. 72) , o que lhe foi concedido (peça 2, p. 73) . No entanto, não tendo encaminhado novas evidências de que as pendências haviam sido sanadas, o tomador de contas providenciou nova notificação do responsável na data de 23/3/2010 (peça 2, p. 75-76) e reiterada em 15/2/2011 (peça 2, p. 78) . 
18.	O Sr. Marcos José Dias Viana encaminhou ainda novas justificativas datadas de 2/7/2012, informando que representou o ex-Prefeito junto ao Ministério Público e Estadual e solicitou, dessa forma, a retirada da inadimplência do município (peça 3, p. 15-22) . No entanto, as justificativas apresentadas não foram aceitas e a Funasa providenciou nova notificação do responsável em 6/8/2012 (peça 3, p. 23) .
19.	Na sequência o Tomador de Contas emitiu Relatório de TCE, datado de 16/10/2013, atribuindo ao Sr. Marcos José Dias Viana, ex-Prefeito de Maragogi/AL (Gestões 2005-2008 e 2009-2012) , o débito original apurado de R$ 300.000,00, correspondente à totalidade dos recursos federais repassados, em razão da não aprovação da prestação de contas final tendo em vista a não apresentação de documentação complementar (peça 3, p. 45-49) .
20.	Diante da necessidade de reanálise da área técnica, a Diesp visitou novamente as obras e emitiu novo despacho, datado de 7/11/2014, no qual informa que (peça 3, p. 68-71) :
a) a Estação de Tratamento de Esgotos foi desativada (queimada) e uma família se encontrava morando na casa do gerador;
b) os esgotos do bairro que deveria estar sendo beneficiado estão sendo jogados em canal de drenagem a céu aberto;
c) em cota mais abaixo, apenas parte do efluente líquido se interliga a um PV da CASAL que se interliga ao Sistema global do município;
d) em visita à CASAL, os representantes da mesma informaram que naquele bairro não é cobrada a taxa de Esgoto, pois eles não atuam no mesmo. Também informaram que o Sistema nunca funcionou (ou se funcionou foi apenas para teste) ;
e) moradores do Bairro também informaram que não se lembram do sistema haver funcionado;
f) não existem nos Processos os documentos referentes a Licença de Operação do Sistema e Recebimento do Sistema pela CASAL;
g) quanto a ausência do Licenciamento Ambiental não se encontra no Processo documentos que demonstrem o exaurimento de todas as ações necessárias para sua obtenção, mas apenas uma Declaração que a mesma foi requerida e que a Gerência de " Preservação de Ecossistemas do IMA/AL foi favorável a emissão da mesma em maio/2004. Portanto, não ficou demonstrado que o Sistema entrou em operação beneficiando a comunidade local 
21.	O Tomador de Contas emitiu então Relatório Complementar de TCE, datado de 29/12/2014, mantendo as conclusões do relatório anterior (peça 3, p. 73-77) .
22.	No entanto, tendo sido encaminhados à CGU, esta solicitou a devolução dos autos ao tomador de contas para esclarecimento das seguintes questões (peça 3, p. 97-100) :
a) verificar se constam relatórios de fiscalização e/ou pareceres técnicos, que subsidiaram a opinião contida no Despacho de 29/11/2004, acompanhado de fotografia. Caso positivo, juntar cópias aos autos;
b) objetivando a atribuição de responsabilidade nas presentes contas, sugere-se verificar a pertinência e oportunidade de levantar em que gestão da prefeitura a ETE foi queimada, demolida ou desativada, bem como a razão dessa medida, caso ela tenha sido implementada. Uma vez definida no âmbito da Funasa a realização de nova fiscalização, sugere-se levantar com os moradores que residem próxima à ETE em que gestão da prefeitura ocorreu a queimada, demolição ou desativação da ETE;
c) após o levantamento dessas informações, sugere-se rever a atribuição de responsabilidade no presente processo de TCE, se for o caso, considerando que foi responsabilizado somente o prefeito sucessor, observando-se, no entanto, que as irregularidades ensejadoras do dano, conforme o contido no aludido Despacho de 20/11/2004, tiveram origem na gestão do responsável pela execução do objeto, prefeito de 2001 a 2004;
d) embora não conste registro quanto a ações ou omissões do prefeito atual, gestão a partir de 2013, em relação às obras do presente convênio, sugere-se verificar se ainda é possível a conclusão das obras pelo prefeito atual (objetivando a recuperação do investimento público) ou se ele foi o responsável por queimar, demolir ou desativar a ETE;
e) sugere-se expedir nova notificação aos responsáveis (fazendo anexar aos autos cópia de documentos comprobatórios do recebimento da mesma) ; e
f)  emitir Relatório Complementar de Tomada de Contas Especial que contenha os esclarecimentos solicitados e a avaliação dos fatos novos tratados no processo, com manifestação conclusiva quanto à identificação do (s) responsável (is) e também em relação às irregularidades e débito apurados, devidamente demonstrados e fundamentados, ratificando e/ou retificando os pareceres anteriores.
23.	Em atendimento à solicitação da CGU, a tomadora de contas fez juntar aos autos cópia do relatório fotográfico da visita realizada em 29/10/2014 (peça 3, p. 109-114) , e, inicialmente, notificou o então Prefeito Municipal, Sr. Luiz Henrique Peixoto Cavalcante (gestão 2013-2016) , bem como o ex-Prefeito Marcos José Dias Viana, por meio de expedientes ambos datados de 16/10/2015 (peça 3, p. 119-122) e reiterados em 4/2/2016 (peça 3, p. 123-126) , solicitando as seguintes informações/documentos:
a) documento referente ao acontecido com a Estação de Tratamento de Esgotos (ETE) , como por exemplo, um Boletim de Ocorrência (B.O.) referente ao incêndio/queimada e/ou depredação da Estação de Tratamento de Esgotos do Bairro Adélia Lira;
b) documento referente ao recebimento da Obra pela CASAL (Companhia Estadual de Saneamento de Alagoas) ;
c) cópia do Contrato de Concessão dos Serviços de Agua e Esgoto (ou outro instrumento similar) entre a Operadora dos Serviços (CASAL) e o Município. Pois verificando-se o teor do mesmo, poderá ser observado se a área abrangida por este Contrato, engloba o Bairro Adélia Lira; e
d) esclarecer junto ao atual gestor se existe interesse na construção (aquisição e instalação) da ETE queimada e/ou depredada, com recursos do Município. 
24.	Diante da inércia dos notificados, a Diesp realizou nova visita às obras na data de 25/5/2016 e emitiu relatório no qual relata informações colhidas com alguns moradores sobre a época em que foi queimada a ETE, mas as informações se mostraram inconclusivas, apesar da maioria das respostas apontarem que o fato teria ocorrido a cerca de dois anos daquela data (peça 3, p. 128-129) .
25.	O Tomador de Contas emitiu novo Relatório Complementar de TCE, datado de 21/6/2016, mantendo as conclusões do relatório anterior, inclusive quanto à atribuição de responsabilidades, tendo em vista que o Senhor Marcos José Dias Viana, prefeito do Município de Maragogi/AL durante a gestão 2005 a 2008, era a pessoa responsável pela apresentação dos documentos omissos nos autos do processo, solicitados diversas vezes quando da tramitação do processo de tomada de contas especial (peça 3, p. 131-136) .
26.	O Relatório de Auditoria CGU 1030/2016 anuiu com o relatório do tomador de contas (peça 3, p. 141-144) .
27.	Posto isso, quantificado definitivamente o débito pelo qual o responsável era alcançado, seguiu a TCE seu trâmite pelo órgão superior de Controle Interno, recebendo ao fim o devido Pronunciamento Ministerial (peça 3, p. 145-147) .
28.	Face o exposto, o auditor propôs fosse o ex-prefeito, Sr. Fernando Sérgio Lira Neto (gestão 2001-2004-incompleta) , citado pela totalidade dos valores recebidos e realizado diligência à Caixa Econômica Federal com vista à remessa dos extratos bancários da c/c do convênio para fins de análise.
EXAME TÉCNICO
29.	O Convênio 2283/2001 (Siafi 439679) , firmado entre a Fundação Nacional de Saúde - Funasa e a Prefeitura de Maragogi/AL, tinha por objeto a execução de sistema de esgotamento sanitário no aludido município, conforme Plano de Trabalho Aprovado. As respostas referentes às alegações de defesa apresentadas se encontram às peças: ex-prefeito municipal, Sr. Fernando Sérgio Lira Neto (peças 22 e 23) e Caixa Econômica (peça 18) .
30.	Em síntese, o ex-gestor foi instado a manifestar-se quanto ao não funcionamento do sistema de esgotamento sanitário do Município de Maragogi/AL, que atualmente se encontra destruído, bem como da não apresentação do recebimento das obras pela CASAL (Companhia Estadual de Saneamento de Alagoas) e da ausência de Licença de Operação fornecida pelo Instituto de Meio Ambiente.
31.	Na peça de defesa apresentada (peça 22) , alegou, inicialmente, ilegitimidade passiva, tendo em visto que haveria renunciado ao cargo de prefeito em 24/4/2004, assumido em seu lugar o Sr. Antônio de Pádua Lima de Lyra, o qual teria concluído o mandato eletivo até o final do ano de 2004 (31/12/2004) . De acordo com o gestor, a responsabilidade pela apresentação dos documentos faltantes deveria a ele ser atribuído. 
32.	No mérito, defendeu que agiu com zelo, visto que a própria divisão de engenharia teria atestado a execução de 100% do objeto do convênio, restando apenas alguns documentos de ordem formal para aprovação da prestação de contas. Alegou que a documentação foi solicitada já na gestão do prefeito sucessor e que a mesma teria sido entregue para exame, não podendo ser responsabilizado visto que não poderia interferir em questões administrativas e sanar as pretensas irregularidades que ficaram em aberto. 
33.	Anuiu em sua defesa que obras depredadas, sem manutenção e sustentabilidade seriam de responsabilidade do município, consoante entendimento esposado pelo Tribunal no Acórdão TCU 140/2004-1ª. Câmara. Na mesma linha, defendeu que na ausência de pressupostos de constituição e de desenvolvimento válido e regular do processo, o mesmo deveria ser arquivado, de acordo como entendimento do Tribunal no Acórdão TCU 3.570/2004-2ª. Câmara. Por último, informou que o Município teria ingressado com ação de improbidade administrativa em desfavor do Sr. Marcos José Dias Viana (ex-prefeito, gestão 2013-2016) , ao passo que solicitou fossem as presentes alegações de defesa consideradas precedentes e considerada a exclusão da sua responsabilidade dos autos. 
34.	No tocante à Caixa Econômica, a instituição informou que não houve movimentação da c/c do convênio, consoante documento apresentado (peça 2) .
35.	Não obstante aos fatos alegados pelo Sr. Fernando Sérgio Lira Neto, um dos motivos ensejadores para citação do responsável acima nominado seria que o mesmo, além de não haver concluído a obra, concluíra no seu mandato no final do exercício de 2004. Não havia notícias de que o mesmo teria renunciado ao cargo como demonstrado acima. 
36.	A assunção do período residual do mandato do Sr. Fernando Sérgio Lira Neto pelo Sr. Antônio de Pádua Lima de Lyra lhe impõe por dever de ofício a solução das pendências do convênio, consoante jurisprudência uníssona deste Tribunal, muito embora não afaste a responsabilidade do gestor responsável pela execução da obra conveniada.
37.	Os fatos relatados dão conta, inicialmente, que a obra teria sido concluída restando, apenas, o recebimento da mesma por parte da empresa estadual de saneamento responsável pelo gerenciamento. Todavia, em nova fiscalização houve menção de que a ETA estaria desativada; que os esgotos do bairro estariam sendo jogados em canal de drenagem a céu aberto; que em cota mais abaixo, apenas parte do efluente líquido se interligaria a um PV da CASAL que se interliga ao Sistema global do município; informação prestada pela CASAL e pelos moradores dão conta de que o sistema nunca teria funcionado e inexistência de licença de operação do sistema, mas apenas a solicitação da mesma, bem como de licenciamento ambiental.  
38.	Tais irregularidades sugerem duas possibilidades. Primeira, que efetivamente a obra foi concluída e entregue para o prefeito sucessor, Sr. Antônio de Pádua Lima de Lyra. A segunda, que a obra não dispunha de condições de funcionamento - como alegou a CASAL e os moradores locais, muito embora o prefeito sucessor tenha fornecido ao convenente declaração de conclusão definitiva da obra (peça 2, p. 10) - e que as falhas foram encobertas pelo prefeito sucessor que concluiu o mandato, não adotando as medidas corretivas necessárias no tocante a acionar a responsabilidade do prefeito anterior, e tampouco prestar contas dos recursos conveniados.
39.	Em referência à primeira hipótese, o Tribunal entende que o prefeito sucessor é responsável somente pela prestação de contas, mas não pelo débito apurado, visto que não geriu parcela dos recursos transferidos, cabendo neste caso o julgamento irregular das contas, com aplicação de multa prevista no art. 58, inc. I da LO-TCU (Acórdão TCU 2850/2018-2ª. Câmara, Relator Augusto Nardes; Acórdão 665/2016-1ª. Câmara, Relator Benjamin Zymler) .
40.	Na segunda hipótese, o entendimento é que a apresentação, pelo prefeito sucessor, de termo de aceitação definitiva de obra conveniada, com declaração falsa de plena e correta execução do objeto, deixando de adotar as medidas a seu cargo para resguardo do patrimônio público, nos termos  da Súmula 230, torna-o responsável não apenas pela movimentação de saldo da conta específica do ajuste na sua gestão, mas solidário com o prefeito anterior por todo prejuízo ao erário constatado em razão de inexecução do objeto (Acórdão TCU 2179/2018-1ª. Câmara, Relator Walton Alencar Rodrigues; Acórdão 885/2018-TCU-Segunda Câmara, Relatora Ana Arraes) . 
41.	Em ambos os casos se vislumbram a responsabilidade do prefeito sucessor, sendo que a última alternativa impõe responsabilização do eng. Fiscal, ante os indícios de declaração falsa (peça 2, p. 10) face as informações prestadas pela Companhia de Saneamento do Estado. 
42.	Não obstante as considerações acima, o Tribunal tem adotado o art. 205 do Código Civil para o estabelecimento da prescrição punitiva das suas ações (Acórdão 178/2018-TCU-Plenário, Relator Bruno Dantas; 10364/2017-2ª. Câmara, Relator Marcos Bemquerer; 1638/2017-2ª. Câmara, José Múcio; 1441/2016-Plenário, Relator Walton Alencar) . No caso em espécie, caso adotada a proposta de audiência do prefeito sucessor e do engenheiro responsável, haveria ato destinado a interromper a prescrição punitiva, contudo este deveria ocorrer dentro do prazo de 10 anos da data de ocorrência da irregularidade, consoante o seguinte enunciado:
Acórdão 10364/2017-2ª. Câmara, Relator Marcos Bemquerer
A pretensão punitiva do TCU subordina-se ao prazo geral de prescrição de dez anos estipulado no art. 205 da Lei 10.406/2002 (Código Civil) , cuja contagem se inicia na data de ocorrência da irregularidade sancionada e se interrompe, uma única vez, na data do ato que ordenar a citação, a audiência ou a oitiva da parte, nos termos do art. 202, inciso I, do mesmo diploma legal.
43.	Esta Corte também possui entendimento que sequer o chamamento do responsável na fase interna das apurações interrompe a prescrição, mas somente a citação ou audiência do responsável pelo Tribunal, conforme enunciado a seguir transcrito:
Acórdão 6949/2014-1ª. Câmara, Relator Benjamin Zymler
A notificação de órgão concedente que cobra um débito posteriormente tornado insubsistente não interrompe a prescrição do exercício da pretensão punitiva por parte do TCU. A causa interruptiva da prescrição ocorre com a audiência do Tribunal.
44.	Isto quer dizer que independentemente de os responsáveis acima terem sido ou não notificados na fase interna, o prazo deveria ocorrer a partir das comunicações expedidas pelo TCU, prazo este prescrito ante o transcurso dos 10 anos estabelecido no art. 205 do CC c/c o art. 219 do CPC contado da data da irregularidade noticiada.  Destarte, o exame deve se restringir à responsabilidade do Sr. Fernando Sérgio Lira Neto, gestor que teria dado causa ao dano apurado. 
45.	Neste sentido, analisando-se as alegações de defesa apresentadas pelo responsável observa-se que não há elemento adicional capaz de refutar as irregularidades a ele imputadas. O ex-prefeito limitou-se a negar os fatos sem, no entanto, apresentar provas cabais de que entregara o sistema de esgotamento sanitário em condições de funcionamento. 
46.	O despacho da Funasa é bem esclarecedor neste sentido (peça 3, p. 68-71) . O documento deixa claro que a obra teria sido executada, no entanto não se encontrava em condições de funcionamento, portanto tinha a funcionalidade comprometida. Mencionou-se que para elaboração do parecer técnico conclusivo, além desta funcionar efetivamente, restavam ausentes o recebimento da obra pela CASAL e a licença de operação responsável pelo licenciamento ambiente.  Logo, não era uma mera questão de ordem burocrática, o que enseja a proposta de rejeição das alegações de defesa apresentadas e aplicação de multa ao responsável.
CONCLUSÃO
47.	Ante o presente relato, propõe-se a rejeição das alegações de defesa do Sr. Fernando Sérgio Lira Neto, ex-prefeito de Maragogi-Al (CPF XXX.583.144-XX) , tendo em vista que não apresentou elementos cabais que pudessem refutar as irregularidades a ele imputadas, notadamente ao não funcionamento do sistema de esgotamento sanitário do município, consoante relatório de visita técnica da Funasa que comprovou que a estação de tratamento estaria desativada, havia o despejo de dejetos (esgotos) a céu aberto, além de informações prestadas pela Companhia de Saneamento Estadual do não funcionamento da obra e de moradores locais, e por último não houvera o recebimento da obra por parte da companhia e tampouco a concessão da licença ambiental. 
PROPOSTA DE ENCAMINHAMENTO
48.	Diante do exposto, submetem-se os autos à consideração superior, propondo:
a) rejeição das alegações defesa apresentadas pelo Sr. Fernando Sérgio Lira Neto (CPF XXX.583.144-XX) ;
b) com fundamento nos arts. 1º, inciso I, 16, inciso III, alínea c, e § 2º da Lei 8.443/1992 c/c os arts. 19 e 23, inciso III, da mesma Lei, que sejam julgadas irregulares as contas do Sr. Fernando Sérgio Lira Neto (CPF XXX.583.144-XX) , condenando-o ao pagamento das quantias a seguir especificadas, com a fixação do prazo de quinze dias, a contar das notificações, para comprovar, perante o Tribunal (art. 214, inciso III, alínea "a", do Regimento Interno) , o recolhimento das dívidas aos cofres da Fundação Nacional de Saúde-FUNASA, atualizadas monetariamente e acrescidas dos juros de mora, calculados a partir das datas discriminadas, até a data dos recolhimentos, na forma prevista na legislação em vigor. 
	DATA DA OCORRÊNCIA
	VALOR ORIGINAL (R$) 

	19/6/2002
	150.000,00

	20/11/2002
	150.000,00

c) aplicar ao Sr. Fernando Sérgio Lira Neto (CPF XXX.583.144-XX) a multa prevista no art. 57 da Lei 8.443/1992 c/c o art. 267 do Regimento Interno, com a fixação do prazo de quinze dias, a contar das notificações, para comprovar, perante o Tribunal (art. 214, inciso III, alínea "a", do Regimento Interno) , o recolhimento das dívidas aos cofres da Fundação Nacional de Saúde-FUNASA, atualizadas monetariamente desde a data do acórdão até a dos efetivos recolhimentos, se forem pagas após o vencimento, na forma da legislação em vigor;
d) autorizar, desde logo, nos termos do art. 28, inciso II, da Lei 8.443/1992, a cobrança judicial das dívidas caso não atendidas as notificações;
e) autorizar, caso seja solicitado e se o processo não tiver sido remetido para cobrança judicial, o parcelamento das dívidas em até 36 parcelas mensais e consecutivas, nos termos do art. 26 da Lei 8.443/1992 c/c o art. 217 do RI/TCU, fixando-se o vencimento da primeira parcela em quinze dias, a contar do recebimento da notificação, e os das demais a cada trinta dias, devendo incidir sobre cada valor mensal os correspondentes acréscimos legais, na forma prevista na legislação em vigor, bem como esclarecer ao responsável que, em caso de parcelamento da dívida, a falta de pagamento de qualquer parcela importará no vencimento antecipado do saldo devedor (art. 217, § 2º, do RI/TCU) .
f) encaminhar cópia da deliberação, bem como do relatório e do voto que a fundamentarem, ao Procurador-Chefe da Procuradoria da República no Estado do Ceará, nos termos do § 3º do art. 16 da Lei 8.443/1992 c/c o § 7º do art. 209 do Regimento Interno do TCU, para adoção das medidas que entender cabíveis."
2.	O representante do Ministério Público que atua junto ao TCU (MPTCU) divergiu da proposta da Unidade Técnica, propondo a citação de prefeitos sucessores (peça 30, parcialmente transcrita) :
"11. Inicialmente, faz-se necessário observar que a irregularidade foi descrita no ofício de citação como "omissão no dever de prestar contas" (peça 13) , embora o responsável tenha apresentado prestação de contas final do convênio em 3/7/2003, conforme consta na própria instrução que fundamentou a citação (peça 6, p. 5) .
12. Na verdade, a irregularidade tratada nesta TCE caracteriza-se pelo não funcionamento do sistema de tratamento de esgoto objeto do convênio, obra que atualmente está deteriorada, segundo as últimas informações constantes dos autos. Além disso, não foram apresentadas ao concedente a licença de operação e a comprovação do recebimento da obra pela Casal.
13. Tal irregularidade foi corretamente descrita no primeiro ofício de citação (peça 7) , que atribuiu o débito ao não atingimento dos objetivos do convênio, tendo em vista "o não funcionamento do sistema, que atualmente se encontra destruído, bem como da não apresentação do recebimento das obras pela CASAL (Companhia Estadual de Saneamento de Alagoas) e da ausência de Licença de Operação fornecida pelo Instituto de Meio Ambiente".
14. Ocorre que apenas o segundo ofício foi recebido pelo responsável, com a descrição incorreta da irregularidade, circunstância que poderia suscitar discussões sobre a validade da citação.
15. Independentemente dessa questão, observa-se necessidade de se corrigir o polo passivo desta TCE, o que implicará de qualquer forma a insubsistência da citação realizada. 
16. O responsável arrolado pela unidade técnica, Sr. Fernando Sérgio Lira Neto, renunciou ao mandato de prefeito em 24/4/2004, ocasião na qual assumiu o cargo o então vice-prefeito, Sr. Antônio de Pádua Lima de Lyra (peça 23, p. 9-13) .
17. No relatório da vistoria realizada pela Funasa em 2/12/2003 (peça 1, p. 90-91) , atestouse 100% de execução da obra e a sua operação, restando a conclusão de pequenos serviços como assentar o grupo gerador e reparos no calçamento.
18. Naquela oportunidade, o óbice apontado para a aprovação da execução do convênio foi a necessidade de apresentação da licença de operação, do cadastro da rede e das ligações, o recebimento da obra pelo engenheiro fiscal e pela Casal, bem como apresentação das anotações de responsabilidade técnica. 
19. Essas mesmas pendências obstaram a aprovação da prestação de contas até então apresentada, conforme Parecer Técnico 249/2004, de 20/8/2004 (peça 1, p. 101) , emitido quando o Sr. Fernando Sérgio Lira Neto já não era mais prefeito.
20. O Sr. Antônio de Pádua Lima de Lyra, prefeito que completou a gestão 2001-2004 após a renúncia do Sr. Fernando Neto, encaminhou documentação complementar em 5/10/2004 (peça 2, p. 3) . 
21. De acordo com a nova análise da Funasa, restou pendente apenas o recebimento da obra pela Casal e a licença de operação. Contudo, em nova vistoria, realizada em novembro de 2004, também se constatou que a obra não estava funcionando, sendo que o esgoto estava escoando para a praia (peça 2, p. 31) . Essa nova análise da Funasa somente foi encaminhada à prefeitura em janeiro de 2005, já na gestão do prefeito Marcos José Dias Viana (peça 2, p. 33) .
22. Nota-se ainda que, em 20/5/2004, o Diretor-Presidente do Instituto do Meio Ambiente do Estado de Alagoas (IMA/AL) declarou que os técnicos daquele instituto emitiram parecer favorável à licença de operação, ficando sua aprovação condicionada à apreciação do Conselho Estadual de Proteção Ambiental (peça 2, p. 11) .
23. Portanto, depreende-se dos autos que a obra estava em condições de operação no final da gestão do Sr. Fernando Sérgio Lira Neto. Observa-se também que a licença de operação não havia ainda sido emitida, o que pode explicar o fato de o sistema de tratamento de esgoto não ter entrado em funcionamento até então.
24. Assim, não se vislumbra responsabilidade do Sr. Fernando Sérgio Lira Neto, pois a obra estava em condições de funcionamento ao final de sua gestão e a licença de operação estava sendo providenciada, conforme se deduz da mencionada declaração do dirigente do IMA/AL, emitida em 20/5/2004, após a renúncia do referido responsável (ocorrida em 24/4/2004) .
25. Por outro lado, não restou esclarecido o motivo de a estação de tratamento de esgoto não ter sido colocada em funcionamento. O fato de os recursos do convênio já terem sido gastos não parece ter relação com a irregularidade, pois as principais pendências - recebimento pela Casal e obtenção da licença de operação - em tese não dependiam do valor conveniado.
26. Faz-se necessário, portanto, promover a citação dos ex-prefeitos que sucederam o Sr. Fernando Sérgio Lira Neto, pois eventual omissão na adoção de providências nas respectivas gestões para que o sistema fosse colocado em operação pode ter permitido a degradação da obra e o não aproveitamento em favor da coletividade. 
27. Embora o convênio tenha sido integralmente executado - do ponto de vista financeiro e físico - na gestão do prefeito antecessor, a obrigação do município perante o órgão concedente só pode ser considerada adimplida com a disponibilização do objeto para utilização pelo público alvo do convênio, obrigação essa que se estende aos gestores que se sucedem na administração municipal, diante do princípio da continuidade administrativa. Caso tenham ocorrido circunstâncias alheias às responsabilidades dos referidos gestores que tenham impedido a colocação do sistema em funcionamento, tal situação poderá ser esclarecida em suas alegações de defesa.
28. Ante o exposto, este representante do Ministério Público de Contas da União manifesta-se, preliminarmente, no sentido de que sejam promovidas as citações dos Srs. Antônio de Pádua Lima de Lyra e Marcos José Dias Viana, ex-prefeitos do município de Maragogi/AL durante os exercícios, respectivamente, de 2004 e 2005 a 2012, para que apresentem alegações de defesa ou recolham aos cofres da Fundação Nacional de Saúde o valor total dos recursos repassados no âmbito do Convênio 2283/2001 (Siafi 439679) , em razão do não funcionamento do sistema de tratamento de esgoto objeto da avença, que atualmente se encontra deteriorado, bem como da não comprovação do recebimento das obras pela Casal (Companhia Estadual de Saneamento de Alagoas) e da não obtenção da licença de operação fornecida pelo Instituto de Meio Ambiente."
3.	Por meio do despacho de peça 31, anuí à proposta do Parquet.
4.	Realizadas as novas citações e examinadas as alegações de defesa apresentadas, a SecexTCE apresentou sua proposta final de mérito, a qual transcrevo a seguir, com as supressões que entendo pertinentes (peças 55-57) :
"EXAME TÉCNICO
32.	Tais responsáveis apresentaram suas alegações de defesa juntadas respectivamente às peças 51/50, 53 e 45.
32.1	O Sr. Marcos José Dias Viana alega ter assumido o cargo somente em 2005, quando o convênio já teria sido finalizado, que as irregularidades objeto da presente TCE teria ocorrido nas gestões anteriores, e que teria apresentado representação junto ao Ministério Público para fins de resguardo do patrimônio público, além da prescrição do processo de TCE pelo fato de já ter transcorrido mais de 10 anos do fato.
32.2	Já o Sr. Fernando Sérgio Lira Neto alegou a incompetência deste Tribunal para exame dos fatos, visto a incorporação dos bens ao patrimônio municipal, a prescrição administrativa desta TCE, que as obras foram 100% executadas e que o não funcionamento não foi causado pelo gestor, uma vez que dependia da aprovação de terceiros, a saber, a Casal e o Instituto de Meio Ambiente, não havendo assim nexo causal e existência de dolo.
32.3	Defesa nesse mesmo sentido foi também apresentada pelo Sr. Antônio de Pádua Lima de Lyra.
33.	Inicialmente, entende-se pertinente tecer algumas considerações sobre a prescrição administrativa alegada pelos responsáveis:
33.1 No tocante à prescrição levantada, vale dizer que as ações de ressarcimento movidas pelo Estado contra os agentes causadores de danos ao erário são imprescritíveis, nos termos do art. 37, § 5º, da Constituição Federal e da jurisprudência (Súmula TCU 282) . Dessa forma, não alcançam referido débito qualquer prescrição prevista em lei e muito menos a tese fixada pelo SFG no RE 669.069 (repercussão geral 666) , consoante entendimento assente na jurisprudência (Acórdão 5939/2016-TCU-Segunda Câmara, rel. Marcos Benquerer; Acórdão 2745/2016-TCU-Segunda Câmara, rel. Ana Arraes; Acórdão 1579/2011-TCU-Primeira Câmara, rel. José Mucio) .
33.2 Em relação à prescrição punitiva, por sua vez, tem-se que, conforme o Acórdão 1441/2016-TCU-Plenário, que uniformizou a jurisprudência acerca dessa questão, ela subordina-se ao prazo decenal geral indicado no art. 205 do Código Civil, contado da data de ocorrência da irregularidade sancionada, nos termos do art. 189 daquele diploma, sendo este prazo interrompido pelo ato que ordenar a citação, a audiência ou a oitiva do responsável.
33.3 No caso específico, como os atos inquinados se referem aos exercícios de 2002 a 2004, e o ato que ordenou a citação é de 25/09/2019 (peça 31) , tem-se que apenas houve a prescrição para aplicação de multa ao gestor, mas jamais para o ressarcimento de débito que vier a ser apurado por este Tribunal.
34.	Quanto à alegação apresentada pelo Sr. Marcos José Dias Viana de que os atos teriam se dado em gestão anterior a sua, de forma que o mesmo não poderia ter sido responsabilizado, entende-se que as mesmas também não devam prosperar, uma vez que foi o gestor devidamente notificado das falhas pela Funasa, quando ainda era gestor municipal, não tendo logrado êxito em demonstrar a correção das mesmas, conforme exposto nos itens 16/17 desta Instrução.
35.	Da mesma forma, as alegações oferecidas pelos outros dois responsáveis de que as obras foram 100% executadas e que o não funcionamento não foi causado pelos gestores, uma vez que dependia da aprovação de terceiros, a saber, a Casal e o Instituto de Meio Ambiente, não havendo assim nexo causal e existência de dolo, entende-se que os argumentos não teriam o condão de afastar a responsabilidade dos gestores, posto que a inutilidade da obra e assim o consequente desperdício de recursos públicos se deu justamente pela falta da licença de operação e recebimento das obras pelo Órgão Estadual, situação esta que qualquer um dos 3 responsáveis arrolados nestes autos poderia ter evitado ou corrigido.
36.	Por fim, analisa-se a falta de competência deste Tribunal para exame dos fatos tratados no âmbito desta TCE, face a incorporação dos bens ao patrimônio municipal. Quanto a tal alegação, de fato, deve-se observar que o Convênio 2283/2001 (Siafi 439679) , firmado entre a Fundação Nacional de Saúde - Funasa e a Prefeitura de Maragogi/AL, tinha por objeto a execução de sistema de esgotamento sanitário no aludido município, conforme Plano de Trabalho Aprovado. 
37.	Os fatos relatados nos autos dão conta, inicialmente, que a obra teria sido concluída, restando, apenas, o recebimento da mesma por parte da empresa estadual de saneamento responsável pelo gerenciamento e também a inexistência de licenciamento ambiental do sistema, que apenas havia sido solicitada.  
38.	Tal constatação foi também apontada em Parecer do MP/TCU, conforme descrito no item 30 acima.
39.	Observa-se que os fatos tratados nestes autos são exatamente iguais àqueles tratados nos autos do TC Processo 011.489/2012-0, conforme apontado nas alegações do Sr. Antônio de Pádua Lima de Lyra, embora se refiram a convênios diferentes.
40.	Naqueles autos foi apontado que o sistema de saneamento objeto do convênio ali tratado, após sua conclusão e finda a vigência do convênio, passaria automaticamente a incorporar o patrimônio municipal, sendo, portanto, de responsabilidade do município o seu funcionamento, conservação e manutenção.
41.	No convênio em exame, tem-se fato exatamente idêntico, previsto inclusive em cláusula do Termo firmado, conforme se depreende da leitura da cláusula 14ª (peça 1, p. 27) , onde se define que:
Serão doados pela Fundação Nacional de Saúde, após concluído o objeto pactuado no presente Convênio, os bens patrimoniais construídos, produzidos ou adquiridos com os recursos, transferidos na conformidade com o disposto no item IV do art. l5, do Decreto n.º 99.658, de 30/10/90 e demais normas regulamentares. 
42. Nestes autos, assim como naqueles, a irregularidade tratada diz respeito a falta de funcionalidade do sistema de esgotamento sanitário executado, ambos por não disporem do recebimento das obras pela Companhia de Saneamento de Alagoas (Casal) e licença de operação fornecida pelo Instituto do Meio Ambiente.
43.	Sobre o assunto, execução de obras com recursos federais e seu posterior funcionamento, conservação e manutenção, transcreve-se excertos do parecer do Ministério Público junto a este U e do voto condutor do Acórdão 140/2014-TCU-Primeira Câmara, para fundamentar nossa proposta de encaminhamento:
PARECER DO MINISTÉRIO PÚBLICO
9. No que se refere ao prefeito sucessor, Senhor Carlos Evandro Pereira de Menezes, acreditamos que não se deva proceder à sua oitiva em razão da suposta ausência de manutenção do sistema de abastecimento de água (Parecer n.º 12/2009) . Com efeito, a suposta irregularidade perpetrada pelo prefeito sucessor - diga-se suposta porque o responsável, pelo que consta dos autos, em momento algum foi ouvido acerca da matéria - refere-se à manutenção, já em gestão municipal posterior, de bem público municipal, o que torna questionável a competência fiscalizatória do Tribunal de Contas da União. Não se pode olvidar que bens públicos municipais que foram executados com recursos públicos federais são, a partir de um dado momento, fiscalizados apenas por órgãos de controle municipal. Do contrário, estar-se-ia admitindo que ao TCU compete acompanhar ad eternum a manutenção e conservação desses bens, o que não nos parece razoável, além de violar a autonomia dos entes federados (CF, art. 18, caput) .
VOTO
Desse modo, e na mesma linha do entendimento do MP/TCU, considero que o dano ao erário federal advindo das irregularidades ensejadoras desta TCE está adstrito aos problemas construtivos e de execução e não em face de obras depredadas, sem manutenção e sustentabilidade. É que, após a conclusão e fim da vigência do convênio, o objeto construído passa a integrar o patrimônio do município. Assim, danos a esse patrimônio afetam o erário municipal e não o erário federal.
Danos ocasionados a bens públicos municipais construídos ou adquiridos com recursos recebidos da União, ocorridos posteriormente à sua incorporação ao patrimônio municipal devem ser levados ao conhecimento das instâncias de controle locais. A situação examinada é da jurisdição do Tribunal de Contas do Estado de Pernambuco. Os gestores municipais deverão responder perante o TCE/PE, se for o caso, o qual deverá ser comunicado das ocorrências tratadas nestes autos. (grifamos) 
44.	Observe-se que a mesma análise acima transcrita deu azo à prolação do Acórdão 3570/2014-TCU-Segunda Câmara, que entendeu ausentes os pressupostos de constituição e de desenvolvimento válido e regular do processo, com fundamento no art. 1º, inciso I, da Lei 8.443/1992 c/c os arts. 169, inciso VI, e 212 do Regimento Interno do TCU, remetendo cópia eletrônica do processo ao Tribunal de Contas do Estado de Alagoas (TCE/AL) e dando ciência à Fundação Nacional de Saúde (Funasa) e ao responsável.
CONCLUSÃO
45.	O acompanhamento da execução física do convênio realizado pela Funasa resultou na conclusão de que o objeto foi executado em 100%, conforme Parecer Técnico emitido em 02/12/2003 (peça 01, p. 88/89 - item 6) . 
46.	Entretanto, considerou-se não ter sido atendido o objetivo do Convênio 12283/2001, porque o sistema de esgotamento sanitário construído não estava sendo operado em decorrência da falta de licença de operação e de seu recebimento pela Casal (peça 2, p. 32/32 item 12) . 
47.	Todavia, após concluída, a obra passou a incorporar o patrimônio do Município (itens 40/41) . Por conseguinte, possíveis danos a esse patrimônio afetam o erário municipal e não o erário federal (item 43) .
48.	Assim, entende-se que cabe razão aos responsáveis apenas no tocante às alegações de falta de competência desta Corte de Contas para exame dos fatos tratados no presente processo de tomada de contas especial.
49.	Dessa forma, com arrimo no entendimento firmado no parecer do MP/TCU e no Voto Condutor do Acórdão 140/2014-TCU-Primeira Câmara, bem como no Acórdão 3570/2014-TCU-Segunda Câmara, e considerando que não foram detectados débitos concernentes à execução das obras, propõe-se o arquivamento deste processo, em decorrência da ausência de pressupostos de constituição e de desenvolvimento válido e regular do processo, consubstanciada na falta de competência do TCU para examinar a matéria, sem prejuízo de encaminhar cópia destes autos para o Tribunal de Contas do Estado de Alagoas.
PROPOSTA DE ENCAMINHAMENTO 
50.	Diante do exposto, submetem-se os autos à consideração superior, propondo:
a) arquivar a presente tomada de contas especial, ante a ausência de pressupostos de constituição e de desenvolvimento válido e regular do processo com fundamento no art. 1º, inciso I, da Lei 8.443/1992 c/c os arts. 169, inciso VI, e 212 do Regimento Interno do TCU;
b) remeter cópia eletrônica dos presentes autos ao Tribunal de Contas do Estado de Alagoas (TCE/AL) 
c) dar ciência desta deliberação à Fundação Nacional de Saúde (Funasa) e aos responsáveis."
5.	Em seu parecer final, o representante do MPTCU divergiu parcialmente da SecexTCE, nos seguintes termos (peça 59) :
"Cuidam os autos de Tomada de Contas Especial (TCE) instaurada pela Fundação Nacional de Saúde (Funasa) em decorrência de irregularidades no objeto do Convênio 2.283/2001 (peça 1, p. 21/28) , firmado com a Prefeitura de Maragogi/AL e cujo escopo consistiu na implantação de sistema de esgotamento sanitário naquela localidade.
2.	Diante da notícia de que houve 100% de execução física e financeira do ajuste, faltando funcionamento por conta de fatores exógenos ao município (inércia de órgãos estaduais) , assentimos em acompanhar a jurisprudência trazida pela unidade técnica (peça 57, p. 7/8) , no sentido de que cabe às instâncias de controle locais, e não ao TCU, fiscalizar e exigir reparação por danos provocados em obras conveniadas já concluídas, pois incorporadas ao patrimônio municipal. 
3.	Em reforço às decisões colacionadas pela Secex-TCE, agregamos as considerações traçadas no Voto condutor dos Acórdãos 4.202/2014 e 703/2017, ambos da 1ª Câmara do TCU: 
Comprovada a boa e regular aplicação dos recursos durante a vigência do convênio, incorporando-se licitamente o objeto construído ao patrimônio municipal, a discussão sobre o uso ou mau uso que posteriormente o ente federado vier a dar a esse objeto não estará sob a jurisdição desta Corte. Nesse sentido, é o excerto do voto condutor do Acórdão 6756/2013-TCU-Primeira Câmara:
 (Voto condutor do Acórdão 4202/2014-TCU-Primeira Câmara (Rel. Min. Weder de Oliveira) 
7. Superada a irregularidade relativa à omissão, e comprovada a regular aplicação dos recursos transferidos, acompanho a proposição do Ministério Público/TCU no sentido de que as contas do responsável sejam julgadas regulares com ressalva, com expedição de quitação.
8. Acerca da deterioração posterior do veículo Toyota Hilux, adquirido mediante o convênio, em razão de sinistro relacionado a acidente de trânsito, acompanho as proposições uniformes dos pareceres no sentido de que a matéria seja levada ao conhecimento dos órgãos de controle locais, haja vista a incorporação do bem adquirido com recurso federal ao patrimônio municipal, cabendo a apuração de responsabilidades civis e administrativas, portanto, na esfera do município.
 (Voto condutor do Acórdão 703/2017-TCU-Primeira Câmara (Rel. Min. Augusto Sherman) 
4.	Nesse sentido, o TC Processo 031.428/2015-0 revelou-se especialmente paradigmático, pois naquele caso houve convênio firmado pela Funasa com o município de Pão de Açúcar/AL para construção de sistema de esgotamento, cuja execução foi virtualmente completa, porém cuja operação não pôde ser transferida à entidade estadual (Casal) por circunstâncias que extrapolavam as competências da prefeitura. Recordamos que o Acórdão 7216/2018-TCU-Segunda Câmara (Rel. Min. José Múcio Monteiro) encerrou o referido processo sem condenação dos ex-prefeitos pela situação descrita, ponderando em seu Voto condutor:
O que restou, como nó górdio, foi a ausência de entrada do sistema em operação. Aquele ex-gestor argumentou que, diante do cenário de crise e da queda de receitas, tornou-se impossível a ligação do sistema diretamente pelo município, em vista da falta de condições para a implantação de uma estrutura com pessoal especializado para assumir as atividades de gerência, manutenção, cobrança e fiscalização. Assim, tentou solucionar a questão, mediante transferência da operação para a Casal - Companhia de Saneamento de Alagoas. Nesse sentido, iniciou uma rodada de negociações, obteve a autorização do Governador do Estado de Alagoas, firmou um convênio de cooperação e celebrou um contrato de programa, a fim de que a referida Companhia assumisse todo o Sistema de Abastecimento de Água e Esgoto no Município de Pão de Açúcar.
 (...) 
11. A Casal não assumiu a operação dos sistemas de água e esgotamento sanitário em decorrência das pendências apontadas, e, ainda, de "dificuldades levantadas pela Prefeitura para a cessão dos servidores do SAAE [Serviço Autônomo de Água e Esgoto] para a Casal", conforme previa o convênio firmado.
5.	Quanto ao teor da proposta de encaminhamento, pedimos vênias para discordar do entendimento da secretaria quando propõe a extinção do feito sem julgamento de mérito. Afigura-se mais cabível, no caso, julgar as contas, consoante se discorreu no Voto condutor do Acórdão 51485/2014-TCU-Segunda Câmara (Rel. Min. Raimundo Carreiro) , que tratou de caso comparável a este (obra executada, mas posteriormente depredada) :
17. No caso em exame, segundo penso, cabe julgar regulares com ressalvas as contas, uma vez que os elementos probatórios existentes nos autos dão conta de que houve a execução física e que esta se deu na gestão do ex-Prefeito e com os recursos repassados para a execução do objetivo acordado no plano de trabalho, não havendo qualquer questionamento quanto a nexo de causalidade, desvio de recursos, tampouco locupletamento do responsável pela gestão dos recursos.
6.	Nesse passo, este representante do Ministério Público de Contas da União, em revisão ao posicionamento externado à peça 30,  propugna por que: 1) os Srs. Antônio de Pádua Lima de Lyra e Marcos José Dias Viana sejam excluídos da relação processual, já que não ostentam contas a prestar ao Tribunal, diante da conclusão do empreendimento e sua incorporação ao patrimônio municipal; e 2) as contas do Sr. Fernando Sérgio Lira Neto sejam julgadas regulares com ressalva, diante das considerações acima registradas, cientificando-se o Tribunal de Contas do Estado de Alagoas acerca da situação apurada nesta TCE."
	É o relatório.

Antônio Carlos Freitas Melro de Gouveia (4.314/OAB-AL), representando Marcos José Dias Viana; Yuri de Pontes Cezario (8.609/OAB-AL), André Ramos Brasil (12744/OAB-AL) e outros, representando Fernando Sérgio Lira Neto; Thulio Eduardo da Cruz Peixoto (11902/OAB-AL), representando Antônio de Pádua Lima de Lyra.

Procurador Rodrigo Medeiros de Lima.

TOMADA DE CONTAS ESPECIAL. CONVÊNIO. SISTEMA DE ESGOTAMENTO SANITÁRIO. OMISSÃO QUANTO AO DEVER DE PRESTAR CONTAS. AUSÊNCIA DE DOCUMENTOS. EXECUÇÃO FÍSICA DA OBRA. COMPATIBILIDADE COM A EXECUÇÃO FINANCEIRA. INCORPORAÇÃO AO PATRIMÔNIO MUNICIPAL. AUSÊNCIA DE FUNCIONAMENTO POR FATORES EXÓGENOS AOS MUNICÍPIO. COMPETÊNCIA DE CONTROLE DOS ÓRGÃOS LOCAIS. EXCLUSÃO DE DOIS EX-PREFEITOS SUCESSORES DO POLO PASSIVO. CONTAS REGULARES COM RESSALVAS. CIÊNCIA.

TOMADA DE CONTAS ESPECIAL (TCE)

Secretaria de Controle Externo de Tomada de Contas Especial (SecexTCE).

Cuidam os autos de Tomada de Contas Especial instaurada pela Fundação Nacional de Saúde - Funasa, em desfavor de Marcos José Dias Viana, ex-Prefeito Municipal de Maragogi/AL (gestões 2005-2008 e 2009-2012) , em razão da omissão no dever de prestar contas do Convênio 2283/2001 (Siafi 439679) , firmado entre a Funasa e aquele Município, para execução de sistema de esgotamento sanitário.
2.	Os recursos para a execução do objeto totalizaram R$ 303.030,30, cabendo ao concedente o aporte de R$ 300.000,00, montante este liberado em duas parcelas, de R$ 150.000,00 cada, depositadas na conta do convênio em 19/6/2002 e 20/11/2002. Vigeu o ajuste de 30/12/2001 a 19/8/2003, tendo como prazo final para apresentação da prestação de contas a data de 18/10/2003.
3.	Apesar de atestada a conclusão de 100% do objeto, após visita in loco realizada pela Funasa em 2/12/2003, deixaram de ser apresentados documentos para a completa prestação de contas.
4.	Depois de tentativa infrutífera de obter toda a documentação pendente durante a gestão de Fernando Sérgio Lira Neto (2001-2004) , a Divisão de Engenharia e Saúde Pública (Diesp) , da Superintendência Regional da Funasa no Estado de Alagoas - Funasa/AL, realizou nova vistoria no empreendimento e emitiu despacho de 29/11/2004, por meio do qual informou que a Estação de Tratamento de Esgoto (ETE) não estava em funcionamento e que estava sendo utilizado um by-pass escoando o esgoto bruto para a praia. Além disso, para fins de emissão de parecer técnico final favorável seria necessário ainda a apresentação do recebimento das obras pela Companhia de Saneamento de Alagoas (CASAL) e a Licença de Operação fornecida pelo Instituto do Meio Ambiente de Alagoas (IMA/AL) .
5.	Após novas notificações do município, ocorridas nas gestões de Marcos José Dias Viana (2005-2008 e 2009-2012) , foram apresentadas justificativas que não foram aceitas pelo órgão concedente.
6.	O Tomador de Contas emitiu Relatório de TCE, datado de 16/10/2013, atribuindo a Marcos José Dias Viana o débito original apurado de R$ 300.000,00, correspondente à totalidade dos recursos federais repassados, em razão da não aprovação da prestação de contas final, tendo em vista a não apresentação de documentação complementar.
7.	A Diesp visitou novamente as obras e emitiu novo despacho, datado de 7/11/2014, demonstrando que:
	a) a ETE foi desativada (queimada) e uma família se encontrava morando na casa do gerador;
	b) os esgotos do bairro que deveria estar sendo beneficiado estavam sendo jogados em canal de drenagem a céu aberto;
	c) em cota mais abaixo, apenas parte do efluente líquido se interligava a um PV da CASAL, o qual se interligava ao Sistema global do município;
	d) naquele bairro não era cobrada a taxa de Esgoto, pois a CASAL não atuava naquela localidade, e que o Sistema nunca funcionara (ou se funcionara apenas para teste) ;
	e) os moradores do bairro também informaram que não se lembravam do sistema haver funcionado;
	f) não existiam nos processos os documentos referentes à Licença de Operação do Sistema e Recebimento do Sistema pela CASAL.
8.	Quanto à ausência do Licenciamento Ambiental, o despacho de 2014 informou que não se encontravam no processo documentos que demonstrassem o exaurimento de todas as ações necessárias para sua obtenção, mas apenas uma declaração de que a mesma fora requerida e que a Gerência de Preservação de Ecossistemas do IMA/AL fora favorável à emissão daquele licenciamento em maio/2004. Portanto, não ficou demonstrado que o sistema de esgotamento entrou em operação, beneficiando a comunidade local.
9.	O tomador de contas emitiu então Relatório Complementar de TCE, datado de 29/12/2014, mantendo as conclusões do relatório anterior.
10.	Após tentativas de esclarecimentos a respeito da execução da obra, a pedido da CGU, a Diesp realizou nova visita às obras, em 25/5/2016, emitindo relatório no qual relata informações colhidas com alguns moradores sobre a época em que foi queimada a ETE. Essas informações, todavia, se mostraram inconclusivas.
11.	O tomador de contas então emitiu novo Relatório Complementar de TCE, datado de 21/6/2016, mantendo as conclusões do relatório anterior, inclusive quanto à atribuição de responsabilidades, tendo em vista que Marcos José Dias Viana era a pessoa responsável pela apresentação dos documentos omissos nos autos do processo, solicitados diversas vezes quando da tramitação do processo de tomada de contas especial (peça 3, p. 131-136) .
12.	Seguiram-se a emissão do Relatório de Auditoria CGU 1030/2016, do Certificado de Auditoria e Parecer do Dirigente do Órgão de Controle Interno, bem como do pronunciamento Ministerial, instâncias que se pronunciaram no mesmo sentido do tomador de contas.
13.	Na fase externa, o TCU promoveu a regular citação de Marcos José Dias Viana.
14.	Ao fim do exame das alegações de defesa, a SecexTCE propôs rejeitá-las (peça 27) , julgando irregulares as contas de Marcos José Dias Viana, com imputação do dano apurado nos autos e aplicação da multa do art. 57 da Lei 8.443/1992. O MPTCU divergiu desse encaminhamento, propondo as citações dos ex-prefeitos Fernando Sérgio Lira Neto (gestão 2001-2004) , Marcos José Dias Viana (gestões 2005-2008 e 2009-2012) e Antônio de Pádua Lima de Lyra (gestão 2013-2016) , autorizadas por mim por meio do despacho de peça 31.
15.	Examinadas todas as alegações de defesa após a citação dos três ex-prefeitos, o pronunciamento final da SecexTCE foi no sentido de arquivar a presente tomada de contas especial, ante a ausência de pressupostos de constituição e de desenvolvimento válido e regular do processo e remeter cópia eletrônica dos presentes autos ao Tribunal de Contas do Estado de Alagoas (TCE/AL) .
16.	Em sua última manifestação, o MPTCU divergiu da unidade instrutiva, propondo a exclusão de Antônio de Pádua Lima de Lyra e de Marcos José Dias Viana da relação processual, assim como o julgamento pela regularidade com ressalvas das contas de Fernando Sérgio Lira Neto.
17.	Sem prejuízo de adotar como minhas razões de decidir ambos os pareceres transcritos no relatório precedente, naquilo que não divergem, ponho-me de acordo com o desfecho proposto pelo Parquet.
18.	No tocante à prescrição levantada pela defesa dos responsáveis, vale dizer que as ações de ressarcimento movidas pelo Estado contra os agentes causadores de danos ao erário, segundo entendimento ainda vigente nesta Corte, são imprescritíveis, nos termos do art. 37, §5º, da Constituição Federal e da jurisprudência desta Corte, em especial a Súmula-TCU 282.
19.	Em relação à prescrição da pretensão punitiva, ela se consumou em favor dos ex-prefeitos, eis que entre os atos inquinados (ocorridos nos anos de 2002 a 2004) e a data de ordenação da citação (25/09/2019) , foi ultrapassado o prazo de dez anos a que alude o Acórdão 1441/2016-TCU-Plenário (rel. min. Benjamin Zymler) .
20.	De todo modo, quanto ao mérito, assiste razão à defesa quando discute a competência para fiscalização da obra em questão. Diante da notícia de que houve 100% de execução física e financeira do ajuste, faltando o funcionamento do sistema de esgotamento sanitário por conta de fatores exógenos ao município (inércia de órgãos estaduais) , entendo que cabe às instâncias de controle locais, e não ao TCU, fiscalizar e exigir reparação por danos provocados em obras conveniadas já concluídas, pois incorporadas ao patrimônio municipal. Nesse mesmo sentido já foram prolatados os Acórdão 140/2014-TCU-Primeira Câmara (rel. min. subst. Weder de Oliveira) , 4.202/2014-1ª Camara (rel. min. subst. Weder de Oliveira) , 703/2017-1ª Câmara (rel. min. subst. Augusto Sherman) , 3.570/2014-TCU-2ª Câmara (rel. min. Raimundo Carreiro) e 7.216/2018-2ª Câmara (rel. min. José Múcio Monteiro) .
21.	Por fim, tenho por mais adequado, assim como foi o desfecho em alguns dos precedentes supramencionados, que as contas de Fernando Sérgio Lira Neto sejam julgadas regulares com ressalva e que Antônio de Pádua Lima de Lyra e Marcos José Dias Viana sejam excluídos da relação processual, diante da conclusão da execução física e financeira da obra ainda em 2003 e de sua incorporação ao patrimônio municipal.
		Ante o exposto, VOTO por que seja adotada a deliberação que ora submeto a este Colegiado.
TCU, Sala das Sessões, em 23 de novembro de 2021.
AROLDO CEDRAZ 
Relator